【裁判字號】    99,簡,80
【裁判日期】    990730
【裁判案由】    全民健康保險
【裁判全文】
臺北高等行政法院判決
                                        99年度簡字第80號
原      告  行政院衛生署中央健康保險局
代  表  人  甲○○○○○○住同上
訴訟代理人  洪瑞燦律師
被      告  乙○○
上列當事人間全民健康保險事件，原告提起行政訴訟，本院判決
如下：
    主  文
被告應給付原告新台幣陸萬壹仟佰壹拾壹元，及自民國九十九
年四月二十三日起至清償日止，按年息百分之五計算之利息。
訴訟費用由被告負擔。
    事實及理由
一、本件兩造因全民健康保險所生公法上財產關係涉訟，其訴訟
    標的金額在新臺幣（下同）40萬元以下，依行政訴訟法第22
    9 條第1 項第3 款規定，應適用簡易訴訟程序，本院並依同
    法第233 條第1 項規定，不經言詞辯論逕行判決。
二、事實概要：被告先於民國95年4 月29日，因煙毒案件在台灣
    台北看守所附設勒戒處所，受觀察勒戒，95年7 月18日移至
    台灣新店戒治所進行強制勒戒，至96年4 月23日再移往台灣
    台北監獄台北分監執行，至96年10月26日執行完畢。被告因
    在監服刑，依全民健康保險法第11條第1 、3 款而不具有投
    保資格，被告出監後於97年8 月8 日辦理加保時亦承諾「申
    請以入監日為退保日，入監期間若有使用醫療，願自行負擔
    。」然被告於上開不具投保資格期間，曾分別至臺北縣立醫
    院及亞東醫院等原告所屬特約醫事服務機構，進行門診及住
    院治療，共由原告給付新臺幣（下同）71,634元，扣除被告
    不具投保資格期間應退還之保險費10,323元，被告仍應返還
    原告61,311元。原告曾於97年9 月23日發函通知被告返還前
    揭醫療費用，經以寄存方式送達被告，惟被告遲未返還，原
    告遂提起本件行政訴訟。
三、原告起訴主張：
（一）民法第179 條規定，無法律上原因而受利益，致他人受損
      害者，應返還其利益；雖有法律上原因，而其後已不存在
      者，亦同。而公法上不當得利返還請求權與民法上不當得
      利返還請求權相類似，係請求返還因欠缺法律上原因所獲
      得給付之公法上權利。今被告不具全民健康保險投保資格
      ，卻以全民健康保險之保險對象身分就醫，致使原告支出
      醫療費用，被告無法律上原因受有前開金額之利益，並使
      原告受有同等金額之損害，已構成公法上不當得利，故原
      告即可依不當得利法律關係，向被告請求返還。
（二）對公法上給付義務有爭執時，因行政機關並無單方裁量核
      定之權限，仍應由行政機關提起一般給付訴訟尋求救濟，
      為最高行政法院92年度判字第590 號判決所明示，故本件
      原告依法可提起給付訴訟以維權益。
（三）原告並聲明：
   1、被告應給付原告新臺幣61,311元，及自訴狀繕本送達之翌
      日起至清償日止，按年息百分之五計算之利息。
   2、訴訟費用由被告負擔。
四、按「有下列情形之一者，非屬本保險對象，已參加者，應予
    退保：一、在監、所接受刑之執行或接受保安處分、管訓處
    分之執行者。但其應執行之期間，在二個月以下或接受保護
    管束處分之執行者，不在此限」、「保險對象依第十一條規
    定應退保者，自應退保之日起，不予保險給付；已受領保險
    給付者，應返還保險人所支付之醫療費用；其所繳之保險費
    ，不予退還。」全民健康保險法第11條第1 款、第45條定有
    明文。
五、經查，本件原告起訴主張之事實，業據其提出被告台灣台北
    監獄台北分監出監證明書（自96年4 月23日入監執行於96年
    10月26日罰金易服勞役執行完畢）、全民健康保險第六類保
    險對象補中斷轉入、出申請表、中央健康保險局保險對象門
    診、住診、藥局就醫記錄明細表、中央健康保險局台北分局
    97年9 月23日健保北費二字第0973003705號函在卷可稽，並
    有臺灣高等法院在監在押全國紀錄表、台灣高等法院被告前
    案紀錄表在卷可參，經本院於99年4 月22日送達訴狀予被告
    ，未據其爭執，且亦未提出書狀作何聲明或陳述，故原告之
    主張，堪予認定。從而，原告依全民健康保險法第45條之規
    定，訴請被告返還原告（保險人）所支付之醫療費用61,311
    元，及依行政程序法第149 條規定準用民法第199 條第1項
    、第233 條第1 項、第203 條、第229 條第2 項等規定，併
    請求被告給付自訴狀繕本送達之翌日即99年4 月23日起至清
    償日止，按年息5%計算之利息，洵屬有據，應予准許。
據上論結，本件原告之訴為有理由，爰依行政訴訟法第98條第1
項前段之規定，判決如主文。
中    華    民    國    99    年    7     月    30    日
                   臺北高等行政法院第三庭
                                   法  官  劉穎怡
上為正本係照原本作成。
本件以訴訟事件所涉及之法律見解具有原則性者為限，始得於本
判決送達後20日內向本院提出上訴狀並表明上訴理由，如已於本
判決宣示後送達前提起上訴者，應於判決送達後20日內補具上訴
理由（均按他造人數附繕本），且經最高行政法院許可後方得上
訴。
中    華    民    國    99    年    7     月    30    日
                                   書記官  林苑珍

司法院資訊處製作；財團法人民間司法改革基金會備份。
